臺灣高等法院花蓮分院刑事判決　　　　　　　　　　　九十三年度上訴字第六六號
　　上 訴 人即
　　自　訴　人　甲○○○全人關懷協會台東辦事處
　　法定代理人　劉致成
　　自訴代理人　丙○○律師
　　被　　　告　乙○○
右列上訴人因被告業務侵占案件，不服臺灣臺東地方法院九十一年度自字第十六號中
華民國九十三年二月十六日第一審判決，提起上訴，本院判決如左：
    主  文
上訴駁回。
    理  由
一、本件自訴意旨略以：被告乙○○於民國（下同）九十一年三月間受僱於自訴人甲
    ○○○全人關懷協會臺東辦事處所經營之晨光安親班擔任班主任期間，代收取學
    生古筑君等二十一名課輔班註冊費及月費，合計新臺幣（下同）十一萬二千四百
    元，上述款項被告乙○○迄未交還，迭經催討，亦不置理，更片面主張以存放於
    安親班內之兒童書籍、教具、課桌椅等所有權尚有未明之物品而為抵銷，經自訴
    人表示於法不合而明白拒絕後猶拒不償還，顯係意圖為自己不法之所有，而侵占
    其業務上所持有屬於自訴人之公款，因認被告涉犯刑法第三百三十六條第二項之
    業務侵占罪等語。
二、按不得提起自訴而提起者，應諭知不受理之判決，並得不經言詞辯論為之，刑事
    訴訟法第三百三十四條、第三百四十三條、第三百零七條分別定有明文。次按犯
    罪之被害人而有行為能力者，得提起自訴，此觀刑事訴訟法第三百十九條第一項
    之規定甚明。法人為被害人時，固應由其代表人提起自訴。但非法人團體無所謂
    行為能力，該團體縱設有董事等代表或管理之人，亦不得由其以該團體之名義提
    起自訴。查人民團體法雖有關於人民團體之設立規定，但依民法第二十五條規定
    ，法人非依民法或其他法律之規定，不得成立。民法第三十條復規定，法人非經
    向主管機關登記，不得成立。而依民法總則施行法第十條第一項規定，此所謂主
    管機關，並非指主管其目的事業之機關，乃指法人事務所所在地之法院而言。人
    民團體如欲取得法人資格，應依民法或其他法律之規定辦理。人民團體法第十一
    條前段規定：人民團體經主管機關核准立案後，得依法向該管地方法院辦理法人
    登記。揆其意旨，要僅係謂人民團體經主管機關核准立案後，得審酌其實際需要
    ，自行決定是否辦理法人登記而已（最高法院八十三年度臺上字第四七七八號判
    決意旨可資參照）。本院經查，甲○○○全人關懷協會係人民團體，會址所在地
    為南投縣仁愛鄉○○路十七號，有中華民國行政院內政部所核發之全國性及區域
    級人民團體立案證書一紙在卷足憑，而甲○○○全人協會並未向其主管機關即臺
    灣南投地方法院辦理法人登記，此有臺灣南投地方法院九十三年一月十六日函一
    紙在內足憑，是依首揭說明，甲○○○全人關懷協會自不具備有行為能力，而甲
    ○○○全人關懷協會既不具備有行為能力，設於其下之甲○○○全人關懷協會臺
    東辦室處自無行為能力。是本件自訴人不具備行為能力，依法不得提起自訴而提
    起自訴，依首揭說明，自訴人所為之自訴不合法，原審不經言詞辯論，逕為不受
    理之諭知，尚無不合，自訴人之上訴意旨仍空言指摘原判決不當，核無理由，應
    予駁回，並不經言詞辯論為之。
據上論斷，應依刑事訴訟法第三百六十八條、第三百七十二條，判決如主文。
中      華      民      國    九十三     年     十二     月     一      日
                                審判長法官  吳  鴻  章
                              法官  林  德  盛
                                      法官  黃  永  祥
右正本證明與原本無異。
如不服本判決，應於判決送達後十日內向本院提出上訴狀。其未述理由者，並應於
提出上訴狀後十日內向本院補提理由狀(須附繕本)。
                                    書記官  吳  家  瑩
中      華      民      國    九十三     年     十二     月     一      日
